臺灣臺北地方法院民事判決　　　　　　100年度家訴字第122號
原　　　告　羅００　
　　　　　　羅＊＊　
兼前列二人
法定代理人　羅世鑫　
前列三人共同
訴訟代理人　王啟安律師
被　　　告　蘇久芬　
訴訟代理人　紀冠伶律師
複 代理 人　林本源　
上列當事人間請求返還代墊扶養費用等事件，本院於民國一百年
十一月二十五日言詞辯論終結，判決如下：
    主  文
被告應給付原告羅００新臺幣壹拾壹萬零玖佰伍拾貳元，並自民
國一百零一年一月一日起至民國一百零九年十二月十三日原告羅
００成年止，於每月五日前按月給付原告羅００新臺幣壹萬貳仟
佰貳拾捌元，如遲付一期履行者，其後之期間視為亦已到期。
被告應給付原告羅＊＊新臺幣壹拾壹萬零玖佰伍拾貳元，並自民
國一百零一年一月一日起至民國一百零七年九月八日原告羅＊＊
成年止，於每月五日前按月給付原告羅＊＊新臺幣壹萬貳仟佰
貳拾捌元，如遲付一期履行者，其後之期間視為亦已到期。
原告其餘之訴駁回。
訴訟費用由被告負擔二分之一，餘由原告羅世鑫負擔。
本判決第一項於被告應給付原告羅００新臺幣壹拾壹萬零玖佰伍
拾貳元部分，得假執行；但被告以新臺幣壹拾壹萬零玖佰伍拾貳
元為原告羅００供擔保後，得免為假執行。
本判決第二項於被告應給付原告羅＊＊新臺幣壹拾壹萬零玖佰伍
拾貳元部分，得假執行；但被告以新臺幣壹拾壹萬零玖佰伍拾貳
元為原告羅＊＊供擔保後，得免為假執行。
    事  實
甲、原告方面：
一、聲明：(一)被告應給付原告羅世鑫新台幣（下同）二百零四萬
    五千四百五十七元，及自起訴狀繕本送達翌日（即民國一百
    年三月二十二日）起至清償日止，按年息百分之五計算之遲
    延利息；(二)被告應自民國一百年四月一日起至原告羅００、
    羅＊＊分別成年之日止，按月於每月五日前各給付原告羅０
    ０、羅＊＊扶養費用一萬二千三百二十八元，被告如遲誤一
    期履行者，其後之期間視為亦已到期；(三)第一項聲明中於十
    四萬七千九百三十六元範圍內，及第二項聲明於訴訟中履行
    期已到部分，請依職權宣告假執行。
二、陳述略稱：
  (一)原告羅世鑫與被告原為夫妻關係，於九十三年三月十七日協
    議離婚，僅約定「子女（即原告羅名智、羅＊＊）之撫養及
    監護權歸男方所有」，並未約定扶養費用如何負擔：
    (1)離婚協議書內記載「子女之撫養及監護權歸男方所有」，
      意指未成年子女之生活起居照顧、養育事務，由男方擔任
      ，並非指因養育之費用亦由男方單獨支付。此觀：本件
      離婚協議書既係由被告執筆，茍其認為子女之扶養生活費
      用亦由男方一肩擔負，其大可將「子女生活扶養費用由男
      方負擔」之旨載明於離婚協議書，以杜日後遭追討；苟
      扶養費用曾約定由男方負擔，則離婚協議書不會寫成「歸
      男方所有」，協議書上記載「所有」，其真意係指監護子
      女（親權歸屬）事務而言；再者，綜觀離婚協議書內就
      夫妻間財產之清理與結算詳為約定、規範，但就未成年子
      女扶養費乙事，則隻字未提，足證簽訂離婚協議書當時，
      雙方均未意識亦未談及此部分費用之分擔問題。
    (2)至於被告辯稱其對離婚協議書內容無置喙餘地，係遭原告
      羅世鑫依所草擬版本強逼簽署，與事實全然不符。查本件
      離婚協議書有關離婚條件之內容，與原告羅世鑫草擬之離
      婚條件並不完全相同。其中：有關子女探視部分，於草
      稿中並未繕寫，但於後來正式離婚協議書中加入；有關
      贍養費部分，草稿只提及女方不得向男方要求贍養費，正
      式離婚協議書甚且加入女方不得向男方要求贍養費與慰藉
      金；有關雙方財產清理部分，草稿與離婚協議書之內容
      用字，亦非一致。且參諸被告狀稱：‧‧‧他的原稿，並
      沒有提出我隨時可以探視小孩，我加上此是希望能看看小
      孩‧‧‧。此亦證明被告在簽署離婚協議書時，對於離婚
      條件有充分決定權，得將有利於己之部分予以增加，而不
      利於己之部分修改刪除。因此，本件離婚協議書之內容係
      在被告充分自由意志下所簽署，當無疑義。
    (3)被告另辯稱：婚姻期間財產均登記在原告名下，離婚當時
      其已一無所有，因此，離婚當時約定由被告本來可分得之
      剩餘財產與贍養費等，用於支付子女之扶養費，被告無須
      擔負任何子女扶養費用云云。惟查：依據本院調取被告
      財產清單顯示，被告於九十三年間仍持有多家公司股票，
      價值不斐，即離婚當時，被告尚非無財產，被告辯稱離婚
      當下，財產都在男方名下，其一無所有，顯不可信；證
      人林麗萍證稱，其不清楚為何兩造離婚協議書上約定女方
      同意放棄贍養費之原因，且證稱關於兩造離婚條件之約定
      其消息來源均僅被告一方告知，未曾親耳聽聞原告之意思
      ，是被告辯稱離婚當時約定由被告本來可分得之剩餘財產
      與贍養費等，用於支付子女之扶養費云云，尚屬無據。
  (二)原告羅世鑫與被告並未約定扶養費用，原告得向被告請求支
    付之扶養費用數額，說明如下：
    (1)按父母對於未成年子女之扶養義務，不因結婚經撤銷或離
      婚而受影響，民法第一千一百十六條之二定有明文。是父
      母對於未成年子女之扶養義務，就其中保護教養費用之負
      擔，即生活保持義務，並不以有親權為前提，父母離婚後
      ，不具親權之一方，對於未成年子女之扶養義務，不因未
      行使負擔未成年子女之權利義務而免除，應分擔扶養費用
      之一方，如因他方代為支付其應分擔之部分者，自係無法
      律上原因而受利益，致他方受有損害，他方自得依不當得
      利之規定，請求返還代支付之扶養費用。
    (2)原告羅世鑫墊付之扶養費，被告應依不當得利相關規定返
      還，而本件原告羅世鑫與被告於九十三年三月十七日協議
      離婚，自九十三年四月份起截至一百年三月份為止，被告
      應分擔子女扶養費用二分之一，計算式為：【23961×9個
      月+24802×12個月+23586×12個月+24263×12個月+24357
      ×12個月+24656×12個月+24656×12個月+24656 ×3個月
      】×2(人)＝0000000，被告應分擔一半為二百零四萬五千
      四百五十七元，如聲明第一項。
    (3)被告應給付未成年子女費用部分，自一百年四月起至未成
      年子女羅００、羅＊＊分別成年之日（羅００於一百零九
      年十二月十三日、羅＊＊於一百零七年九月八日成年）止
      ，每月各應支付一萬二千三百二十八元（24656×1/2），
      兩人共二萬四千六百五十六元。
  (三)本件被告於訴訟中多處扭曲事實，其陳述、答辯之可信度蕩
    然無存，例如：(1)被告先辯稱離婚後七年來都是原告羅世鑫
    不讓其探視子女，經原告羅世鑫提出簡訊證明係被告自己怠
    忽親權，被告始改口稱近四年來人多在國外，致未能探視子
    女；(2)被告先稱原告羅世鑫意圖變更千先企業有限公司（下
    稱千先公司）之負責人未果，事後以其母親名義設立登記世
    統國際有限公司（下稱世統公司），以此指涉原告羅世鑫早
    有離婚規劃與爭產行為，事後卻改口稱係記憶錯誤云云；(3)
    被告先辯稱自己對離婚條件全無置喙餘地，全係遭原告羅世
    鑫逼迫依原告羅世鑫所提版本簽立，後來經原告羅世鑫審慎
    比較草稿與離婚協議書後，證明兩版本尚非一致，即被告仍
    有修改更正行為；(4)被告先辯稱離婚協議書內記載女方不索
    取贍養費係因原告羅世鑫要拿婚後財產養小孩云云，但經調
    取兩造財產清單後，發現被告名下於離婚時仍有多筆股票與
    一宗不動產（即被告現居送達地址），反觀原告名下並無何
    財產。
  (四)原告羅世鑫與被告雖於本院一○○年度家協字第十六號達成
    子女探視方式之協議，但因子女不願於被告處過夜，故無法
    照協議履行，實際上探視狀況是配合被告的時間；原告羅世
    鑫並無任何養不起原告羅００、羅＊＊的困難狀況。
三、證據：提出離婚協議書、戶籍謄本影本各一件、行政院主計
    處統計資料一件、簡訊翻拍照片三張、營利事業登記證影本
    一件為證。
乙、被告方面：
一、聲明：駁回原告之訴。
二、陳述略稱：
  (一)本件事實經過：
    (1)查兩造婚後，被告因不堪原告羅世鑫施予之身體及精神上
      之虐待，暨原告羅世鑫外遇而堅持求去，被告曾先後三次
      提出離婚協議書，並要求擁有未成年子女二人之監護權（
      蓋子女二人係被告歷經兩年不孕治療後始如獲至寶之子女
      ），奈何原告羅世鑫拒絕簽署。原告羅世鑫除先後兩次當
      場撕毀被告所提之離婚協議書外，並親筆寫下其希望之離
      婚內容，要求被告必須同意該條件下，始答應離婚，被告
      為求脫離痛苦不堪之婚姻（被告身上仍留有昔日遭原告羅
      世鑫毒打之疤痕），不得不依原告羅世鑫親筆所寫的條件
      ，逐一謄載於原告羅世鑫與被告所簽之離婚協議書中，此
      有原告羅世鑫手寫之離婚協議內容一紙影本可證。茲因斯
      時，原告羅世鑫堅持說婚後賺來的錢要拿來養小孩，故稱
      其無法給被告任何的金錢，遑論贍養費，於草稿上書寫下
      ：「女方無條件不再向男方索取任何贍養費用」，而於原
      告羅世鑫與被告簽署離婚協議書時再加入：「女方無條件
      放棄贍養費及慰藉金。」，此觀系爭離婚協議書第一條第
      三項及對照原告所書手稿上載內容自明。
    (2)此外，在歷經長達兩年的離婚協商期間，原告羅世鑫早已
      著手處理脫產等事宜，原告羅世鑫先是以被告為公司負責
      人名義為由，以被告名義對外貸款，進而將貸款所得之款
      項全數支付廠商貨款，再要求公司客戶將「應收貨款」直
      接匯入至其母名下，以此方式中飽私囊。因此，原告羅世
      鑫堅持於離協議書上寫下：「個人負債亦不得假借任何名
      義轉嫁給對方。」（詳離婚協議書第一條第二項所載），
      核其所為，無非「以小人之心度君子之腹」，猶恐被告仿
      其不當之作為，將債務移轉其名下所有所致，此事實亦經
      證人林麗萍於庭訊證述在案。
    (3)原告羅世鑫與被告於離婚協議書上約定：被告享有探視權
      ，惟未具體約定探視兩造所生未成年子女之時間。孰料，
      自九十三年三月間離婚七年以來，被告如欲探視子女，原
      告羅世鑫屢屢藉故刁難，並嚴重限制被告與未成年子女會
      面交往之時間，七年來被告可得探視子女之時間，屈指可
      數，且每次的探視時間僅僅只有短短數小時（中午十二時
      起迄下午六時前止），原告羅世鑫禁止被告過夜探視之請
      求；尤有甚者，原告羅世鑫竟自一百年一月二十日以莫須
      有之理由表明五年內不准被告探視子女之請求，被告如欲
      探視子女，就等子女滿十八歲之後再說，嚴重妨害被告與
      未成年子女間親子關係之建立與和諧，並漠視子女們對母
      愛之需求。被告幾經掙扎，猶恐子女陷入父母親之紛爭，
      但又無法壓抑自己探視子女之渴望，乃決意逕提起酌定未
      成年子女會面交往方式之請求，案經本院以一百年家協字
      第十六號受理，並達成協議在案。孰料，前開案件調解期
      間，原告羅世鑫表面上與被告達成協議，但嗣被告接送子
      女返家探視後，始悉原告世鑫在單獨監護未成年子女期間
      ，不當灌輸未成年子女反抗被告之想法，向未成年子女表
      示係被告拋家棄子等情，造成被告親子間關係緊張。迄今
      原告羅００、羅＊＊皆拒絕在被告家中過夜，並一再對被
      告的示好持敵意姿態，核原告羅世鑫之所為，讓未成年子
      女生活在憤恨、糾葛情緒之環境中，足令被告痛心不已。
    (4)綜上所陳，系爭離婚協議書上載所有內容俱依原告羅世鑫
      之要求所寫，被告只有簽與不簽之選擇，毫無談判之餘地
      。詎原告羅世鑫居心叵測，拒絕自己親筆寫下離婚協議書
      ，堅持要求由被告將其條件書寫謄載於離婚協議書，被告
      斯時不明所已，只求離去，乃依其所請而為，嗣頃近接送
      女兒探視，女兒以為什麼在離婚時不要他們質疑被告，被
      告始悉原告羅世鑫持系爭離婚協議書向子女稱離婚協議書
      係被告之字跡，以證離婚內容皆係被告所為，進而向子女
      謊稱係被告不要子女，致女兒迄今對被告仍心存不滿。核
      原告羅世鑫自離婚後之所為，一再刁難被告探視未成年子
      女，進而以未成年子女之名義提起本件訴訟，狀告母親，
      讓未成年子女自父母離婚後，一再生活在充滿「仇恨」與
      「不滿」的環境中，其不當灌輸、並播灑「仇恨」的種子
      ，只是讓原告羅００、羅＊＊生活在不被關愛的環境，徒
      令被告心疼而難過。
  (二)被告與原告羅世鑫於協議離婚時已約定子女之扶養費用由原
    告羅世鑫負擔：
    (1)證人林麗萍於一百年十月二十一日證稱：「‧‧‧兩造協
      議離婚的時候，被告要爭小孩的監護權，但原告都不要，
      後來原告就說照他的意思才願意離婚。原告有寫壹張協議
      離婚的內容，被告寫了好幾次，原告都不同意，最後就是
      照原告的意思。我只記得原告擁有小孩的監護權跟扶養權
      ，被告只能探視小孩，被告不得再要求贍養費，被告的債
      務原告不負責，本來三元街有一間房子，被告的名義，原
      告在貸款，後來就變成被告去還款。」、「原告說要監護
      權跟扶養權，意思是小孩由原告養，因為上面有說被告可
      以探視。」、「當初被告要小孩的監護權，自己承擔小孩
      的扶養費，但是原告不同意，因為原告說要小孩的監護權
      跟扶養權。」。故參諸證人證述，足證於離婚協議時，確
      曾就子女扶養費用之分擔方式，併予討論。參以被告與原
      告羅世鑫所簽署之離婚協議書上載：「子女之撫養及監護
      權歸男方所有。」，衡情，若兩造僅約定子女監護之行使
      而不及於扶養費用，要無特別於離婚協議書中載明清楚之
      必要。
    (2)被告與原告羅世鑫離婚七年以來，原告羅世鑫從未向被告
      請求給付子女扶養費用乙事可見一般，原告羅世鑫此次提
      出扶養費用之分擔，無非係出於對被告於一百年初請求酌
      定子女探視時間乙事之不滿而挾怨報復。至於原告羅世鑫
      辯稱：被告於原告羅世鑫所擬草稿外，於離婚協議書上增
      列：「女方享有子女探視權」、「女方不得向男方請求慰
      藉金」、「財產清理部分用字不一致」等，足證被告就離
      婚協議顯有修改更正之權，要非係在原告羅世鑫逼迫下所
      簽立云云。惟查，依原告羅世鑫所為手擬草稿及離婚協議
      之比較內容，只是讓被告多了一個探視子女之權利，難道
      這就是原告羅世鑫賦予被告修改、更正協議之權了嗎？核
      其所辯，只是更突顯原告羅世鑫在協議離婚之際之專橫，
      原告羅世鑫當初草擬離婚條件未載明被告有探視子女之權
      ，核其本意，難道是根本不給予被告探視子女之權利嗎？
      對照原告羅世鑫在離婚協議後，處處刁難被告探視子女之
      舉，益證其心於草擬離婚條件之際早已昭然，而被告為求
      脫離原告羅世鑫婚暴、外遇之陰影，不得不忍痛簽出子女
      監護及扶養皆由原告羅世鑫行使之協議，以換得無恐懼之
      日子，然簽出離婚協議後，卻在子女探視上遭原告羅世鑫
      之百般刁難，前開家暴及被告於離婚後無法如願探視子女
      等事，皆經證人林麗萍結證庭訊在卷。
    (3)退萬步言，本院若准許原告羅００及羅＊＊之追加請求，
      被告主張協議離婚時，原告羅世鑫堅持以婚後所得作為子
      女扶養費用，要求被告放棄剩餘財產、贍養費、及慰藉金
      之請求，換言之，被告係將原可自原告處取得之上開資產
      作為被告應給付養育子女成年之扶養費用，而由原告羅世
      鑫為原告羅００及羅＊＊之法定代理人之身分一次受領，
      故原告羅００及羅＊＊之請求亦無理由。蓋離婚斯時，未
      成年子女羅＊＊及羅００分別年僅五歲半及三歲半，故有
      關未成年子女權利義務之行使負擔，自應由其法定代理人
      即原告羅世鑫代為及代受意思表示。加以離婚之際，被告
      本應自原告羅世鑫處分得剩餘財產、贍養費及慰撫金等，
      該等資產係在原告羅世鑫占有中，原告羅世鑫於協議離婚
      之際，要求被告放棄上開權利之請求以作為被告應負擔對
      於羅００及羅＊＊之子女扶養費，並由原告羅世鑫以原告
      羅００及羅＊＊之法定代理人身分受領。從而，依民法第
      七百六十一條第一項但書之規定（即受讓人已占有動產者
      ，於讓與合意時，即生效力），在被告業已將應給付予羅
      子女之扶養費用由其法定代理人即原告羅世鑫代為並代受
      下，原告羅００及羅＊＊請求被告給付子女扶養費用自屬
      無據。
  (三)原告指稱本件被告於訴訟中多處扭曲事實，故被告之陳述及
    答辯之可信度蕩然無存云云。惟查，被告於本案中從未扭曲
    事實，亦從未於訴訟中有改口之情，且若非有原告羅世鑫刁
    難被告探視子女，並寄發簡訊上載：「‧‧‧至於你真的要
    看小孩的話，我希望你自己去反省而我也會重新找其他讓你
    見小孩的方法。在我沒確認上面事情前，你暫時不用跟小孩
    見面。若我說的你無法接受的話，要嘛，你就走法院不然你
    就再等五年等名真滿十八歲的時候你自己再去問她吧！」（
    詳一○○年度家協字第十六號檢附之證據），表明其在女兒
    年滿十八歲前，不讓被告探視子女之舉，被告又何需耗時費
    力提起訴訟以求探視子女？故本件豈是原告羅世鑫空言否認
    並未阻擾探視可一語帶過？此外，探視子女受阻乙事業經證
    人林麗萍證述在案，蓋被告多次在證人陪伴下，撥打電話請
    求原告羅世鑫准許被告看孩子，然皆遭原告羅世鑫悍然拒絕
    後，而哭倒在證人林麗萍懷中。至於原告羅世鑫確曾試圖變
    更千先公司負責人名義乙事確屬真正，要無虛偽。
  (四)關於原告羅００、羅＊＊追加請求起訴後將來扶養費部分，
    若認程序合法，縱認被告應給付，但就原告羅世鑫與被告間
    之內部關係而言，應由原告羅世鑫負擔；被告財產資料上千
    先公司之投資額，記載六百五十萬元乃當初公司成立的出資
    額，不是現在的價值；以前被告還有工作，現在台資都在大
    陸被趕走，現在被告沒有工作，已經三個月沒有薪水。
三、證據：聲請傳訊證人林麗萍，並提出離婚協議書影本一件、
    協議筆錄影本一件、原告羅世鑫親筆所寫之離婚條件影本一
    件為證。
丙、本院依職權調閱原告羅世鑫與被告財產所得資料，並調閱本
    院一○○年度家協字第十六號卷。
    理  由
甲、程序方面：
一、按「法院依民法第一千零五十五條之規定，為酌定、改定或
    變更離婚夫妻對於未成年子女權利義務之行使或負擔時，得
    命交付子女之處分，並為法院宣告停止親權、監護權時，有
    關對於未成年子女權利義務之行使負擔事件所準用，此觀非
    訟事件法第一百二十七條第一項及第一百三十條之規定自明
    。而未成年子女須置於監護人之保護下始能由其善盡監護之
    責，可見交付子女乃酌定、改定或變更監護權及法院宣告停
    止親權、監護權時，定未成年子女權利義務行使或負擔之重
    要內容而密不可分。則與監護人基於親權之行使請求交付子
    女相對立之改定監護人之請求，雖規定於上開非訟事件法中
    ，但既與交付子女請求之標的及其防禦方法密不可分，自難
    謂無相牽連關係，且法又未禁止以訴訟方式為之，為符合監
    護事件在追求符合目的性、妥當性、公益性、繼續性及迅速
    性之要求，應認監護人基於親權之行使請求交付子女之訴訟
    程序中，許有利害關係而得請求改定監護人之對造提起反訴
    ，庶能一併解決彼此間之紛爭，而達紛爭一次性解決之訴（
    非）訟經濟目的。」（最高法院九十七年度台上字第一三九
    號裁判意旨參照）。經查：(一)本件原告羅世鑫請求被告給付
    扶養費，訴訟繫屬中原告羅００、羅＊＊為訴之追加，請求
    被告給付起訴後至成年止之將來扶養費，參酌前揭最高法院
    見解所示「紛爭一次性解決之訴（非）訟經濟目的」，並無
    不得行同種訴訟程序之問題；(二)被告雖抗辯稱依新修正非訟
    事件法第一百四十條之一規定，「定扶養費給付事件」係屬
    非訟事件，應行非訟程序，而依民事訴訟法第二百五十七條
    規定，本件原告羅００、羅＊＊就非訟事件所為訴之追加，
    與原告羅世鑫最初提出之訴訟不得行同種之訴訟程序，故不
    得為之云云，然非訟事件法第一百四十條之一立法理由第二
    項明指「配合修正民法第一千一百二十條新增定扶養費給付
    事件，爰增訂第一項。」，僅係增加以非訟程序解決「定扶
    養費給付事件」之管道，並未禁止以訴訟方式為之，被告前
    揭抗辯並無理由；(三)更進一步言，民法第一千一百二十條規
    定：「扶養之方法，由當事人協議定之；不能協議時，由親
    屬會議定之。但扶養費之給付，當事人不能協議時，由法院
    定之。」，被告實體法上既主張原告羅世鑫與被告間，有子
    女扶養費均由原告羅世鑫負擔之離婚協議，不具有民法第一
    千一百二十條但書所稱「當事人不能協議」之情形，程序法
    上卻主張原告羅００、羅＊＊只能依民法第一千一百二十條
    但書所規定之「定扶養費給付事件」之非訟程序主張權利，
    實屬自相矛盾，附此敘明。
二、次按民事訴訟法第二百五十五條第一項規定：「訴狀送達後
    ，原告不得將原訴變更或追加他訴。但有下列各款情形之一
    者，不在此限：一、‧‧‧。二、請求之基礎事實同一者。
    三、擴張或減縮應受判決事項之聲明者。‧‧‧。」。經查
    ，本件最初起訴時，原告僅羅世鑫一人，請求過去代墊之扶
    養費及子女將來扶養費，嗣後原告羅世鑫就過去代墊扶養費
    部分擴張聲明，就子女將來扶養費部分減縮聲明，另追加原
    告羅００、羅＊＊二人請求將來扶養費，原告羅世鑫部分請
    求之基礎事實同一，擴張或減縮應受判決事項之聲明，原告
    羅００、羅＊＊二人部分請求之基礎事實亦同一，程序均無
    不合，應予准許。
乙、得心證之理由：
一、原告羅世鑫主張意旨略以：原告羅世鑫自九十三年四月份起
    截至一百年三月份為止，共計為被告代墊七年之二名未成年
    子女扶養費用二百零四萬五千四百五十七元，故依不當得利
    法律關係請求被告返還等語。原告羅００、羅＊＊主張意旨
    略以：被告對原告羅００、羅＊＊依法有保護教養之權利義
    務，請求被告自一百年四月一日起至原告羅００、羅＊＊分
    別成年之日止，每月給付原告羅００、羅＊＊扶養費用各一
    萬二千三百二十八元至成年為止等語。
二、被告答辯意旨則以：被告與原告羅世鑫於協議離婚時已約定
    子女之扶養費用由原告羅世鑫負擔，原告羅世鑫並未代墊扶
    養費，原告羅００、羅＊＊追加請求起訴後將來扶養費部分
    ，實已於被告與原告羅世鑫協議離婚時，由被告以剩餘財產
    、贍養費及慰藉金一次抵付，交由原告羅００及羅＊＊之法
    定代理人即原告羅世鑫一次受領，故原告請求均無理由，且
    縱認被告應給付原告羅００及羅＊＊之將來扶養費，但就原
    告羅世鑫與被告間之內部關係而言，應由原告羅世鑫負擔該
    扶養費等語置辯。
三、兩造對於原告羅世鑫與被告於九十三年三月十七日協議離婚
    ，約定內容包括「子女之撫養及監護權歸男方所有」並無爭
    執，爭執重點在於：(一)離婚協議書中關於「子女之撫養及監
    護權歸男方所有」之約定應如何解釋？是否屬於未成年子女
    扶養費用如何分擔之約定？原告羅世鑫得否向被告請求代墊
    扶養費？若得請求，數額以多少為適當？(二)原告羅００、羅
    ＊＊得否請求被告給付扶養費？若得請求，數額以多少為適
      當？爰說明如后。
四、原告羅世鑫與被告離婚協議書中關於「子女之撫養及監護權
    歸男方所有」之約定，應解為子女之扶養費用均由原告羅世
    鑫負擔，原告羅世鑫並未代墊扶養費，其請求為無理由：
  (一)按民法第一千零五十五條規定修正前，最高法院五十六年台
    上字第四一九號判例要旨曾認為：「夫妻判決離婚後，關於
    子女之監護，除法院另有酌定，或兩造另有約定者外，由夫
    任之，民法第一千零五十五條及第一千零五十一條定有明文
    ，所謂監護當然包括扶養在內。」，然此則判例因與修正後
    民法第一千零五十五條之規定不符，於九十二年五月二十七
    日經最高法院九十二年度第九次民事庭會議決議不再援用，
    並於九十二年六月二十七日由最高法院依據最高法院判例選
    編及變更實施要點第九點規定予以公告，足見依現行法之規
    定，監護並不當然包括扶養。
  (二)經查：(1)關於離婚協議書中關於「子女之撫養及監護權歸男
    方所有」約定之意義，離婚證人林麗萍證稱：「（問：你記
    得當初有無約定子女扶養費？）原告說要監護權跟扶養權，
    意思就是小孩由原告養，因為上面只有說被告可以探視。」
    （參見本院一百年十月二十一日言詞辯論筆錄），足見依現
    行法監護雖然並不當然包括扶養，但原告羅世鑫與被告特別
    約定如同舊法時代，將監護包括扶養，否則僅需約定「子女
    之監護權歸男方所有」即可達到原告所稱未成年子女之生活
    起居照顧、養育事務，由男方擔任，而扶養費由原告羅世鑫
    與被告共同負擔之目的，不必另外約定撫養歸男方所有；(2)
    解釋上被告若應分擔扶養費，原告羅世鑫自應與被告約定「
    子女之監護權歸男方所有」或「子女由雙方共同撫養，監護
    權歸男方所有」，而非除了約定監護權歸男方所有外，另將
    撫養亦約定歸男方所有，從而原告羅世鑫與被告離婚協議書
    中關於「子女之撫養及監護權歸男方所有」之約定，應解為
    子女之扶養費用均由原告羅世鑫負擔；(3)關於原告羅世鑫扶
    養子女之能力，原告羅００、羅＊＊陳稱扶養並沒有困難（
    參見本院一百年八月二十三日言詞辯論筆錄），足見離婚協
    議書簽立後，並沒有民法第一千一百二十一條所規定：「扶
    養之程度及方法，當事人得因情事之變更，請求變更之。」
    之情形；(4)綜上，原告羅世鑫係依離婚協議書負擔子女扶養
    費，並非為被告代墊扶養費，其依不當得利之法律關係請求
    被告給付代墊扶養費自無理由，應予駁回。
五、原告羅００、羅＊＊得請求被告給付扶養費，數額以渠等所
    主張每月各一萬二千三百二十八元計算為適當：
  (一)按父母對於未成年子女之扶養義務，不因結婚經撤銷或離婚
    而受影響，民法第一千一百十六條之二定有明文。次按父母
    對於未成年之子女，有保護及教養之權利義務；且直系血親
    間互負扶養之義務；又受扶養權利者以不能維持生活而無謀
    生能力者為限，民法第一千零八十四條第二項、第一千一百
    十四條第一款、第一千一百十七條第一項分別定有明文。再
    按「父母對於未成年子女，有保護及教養之權利義務，民法
    第一千零八十四條第二項定有明文。所謂保護及教養之權利
    義務，包括扶養在內。自父母對未成年子女行使或負擔保護
    及教養之權利義務本質言，此之扶養義務應屬生活保持義務
    ，與同法第一千一百十四條第一款所定直系血親相互間之扶
    養義務屬生活扶助義務尚有不同，故未成年子女請求父母扶
    養，自不受民法第一千一百十七條第一項規定之限制，即不
    以不能維持生活而無謀生能力為限。」（最高法院九十二年
    度台上字第二一九號裁判意旨參照）。末按民法第一千一百
    十九條規定：「扶養之程度，應按受扶養權利者之需要，與
    負扶養義務者之經濟能力及身分定之。」。
  (二)經查：(1)原告羅００、羅＊＊依前揭民法第一千零八十四條
    第二項規定，本得請求被告給付扶養費，雖原告羅世鑫與被
    告約定撫養歸原告羅世鑫已如前述，但此所涉及者，乃被告
    給付子女扶養費後，得否請求原告羅世鑫返還之問題，並不
    影響原告羅００、羅＊＊請求被告給付扶養費之權利；(2)被
    告雖另辯稱已於被告與原告羅世鑫協議離婚時，由被告以剩
    餘財產、贍養費及慰藉金一次抵付，並交原告羅世鑫一次受
    領云云，然證人林麗萍證稱：「（問：你是否知道離婚協議
    書上面記載被告不得向原告要求贍養費的原因？）我不知道
    。」、「（問：你是否知道離婚協議書上面記載不得向原告
    要求慰藉金的原因？）我不記得有慰藉金，我只記得贍養費
    。」（參見本院一百年十月二十一日言詞辯論筆錄），被告
    所辯顯難證明；(3)關於原告羅世鑫與被告之財產所得狀況，
    原告羅世鑫於「國稅局稅務電子閘門財產所得調件明細表」
    中顯現九十九年度財產所得包括薪資五十四萬元與投資一千
    萬二千零七十元，離婚後原告羅世鑫尚負擔多年之子女扶養
    費，而另一方面，被告於「國稅局稅務電子閘門財產所得調
    件明細表」中顯現九十九年度財產所得包括財產交易與利息
    股息所得七十六萬六千五百九十六元，以及不動產與投資總
    額一千五百二十三萬七千二百元，離婚後被告並未負擔子女
    扶養費，故即使如被告所辯，千先公司投資實際價值未必如
    帳面價值，但對照原告羅世鑫與被告二人之財產所得狀況，
    原告羅００、羅＊＊主張被告負擔二分之一比例之扶養費，
    應屬適當；(4)原告羅００、羅＊＊主張以行政院主計處所公
    布九十八年度臺北市平均每人消費支出二萬四千六百五十六
    元為基準，由被告負擔半數，被告應自一百年四月起至未成
    年子女羅００、羅＊＊分別成年之日止，每月各支付原告羅
    ００、羅＊＊一萬二千三百二十八元，渠等主張數額經核尚
    屬適當，應予准許；(5)參酌非訟事件法第一百二十七條第二
    項：「前項扶養費之給付，法院得依聲請或依職權，命為一
    次給付或分期給付。分期給付遲誤一期履行者，其後之期間
    視為亦已到期。」之規定，另宣告被告對原告羅００、羅＊
    ＊之扶養費給付，如遲付一期履行者，其後之期間視為亦已
      到期。
六、綜上所述，原告本於給付扶養費用等法律關係，請求：(一)被
    告給付原告羅世鑫二百零四萬五千四百五十七元，及自起訴
    狀繕本送達翌日（即一百年三月二十二日）起至清償日止，
    按年息百分之五計算之遲延利息；(二)被告應自一百年四月一
    日起至原告羅００、羅＊＊分別成年之日止，按月於每月五
    日前各給付原告羅００、羅＊＊扶養費用一萬二千三百二十
    八元，被告如遲誤一期履行者，其後之期間視為亦已到期，
    其請求於主文第一、二項所示範圍內為有理由，應予准許，
    逾此範圍之請求則無理由，應予駁回。
七、本件原告羅００、羅＊＊之扶養費請求，於訴訟中履行期已
    屆至其中九期，金額總計各為十一萬零九百五十二元，應依
    職權宣告假執行。被告雖未聲請宣告供擔保免予假執行，本
    院亦依職權酌定相當擔保金額宣告之。
八、本件事證已明，兩造其餘攻擊防禦方法，於判決結果無影響
    ，故不一一論列，附此敘明。
九、據上論結，本件原告之訴為一部有理由，一部無理由，並依
    民事訴訟法第七十九條、第三百八十九條第一項第二款、第
    三百九十二條第二項，判決如主文。
中    華    民    國   100    年    12    月    23    日
                      家事法庭法  官  文衍正
以上正本係照原本作成。
如對本判決上訴，須於判決送達後20日內向本院提出上訴狀。如
委任律師提起上訴者，應一併繳納上訴審裁判費。
中    華    民    國   100    年    12    月    23    日
                              書記官  蔡沛圻